【裁判字號】    88,易,116
【裁判日期】    890210
【裁判案由】    違反公平交易法等
【裁判全文】
臺灣士林地方法院刑事判決                          八十八年度易字第一一六號
    公  訴  人  臺灣士林地方法院檢察署檢察官
    被      告  甲○○
    選任辯護人  蕭明哲
                李宜光
右列被告因違反公平交易法等案件，經檢察官提起公訴 (八十七年度偵字第八八四○
號)，本院判決如左：
    主  文
甲○○連續意圖欺騙他人，於同一商品，使用近似於他人註冊商標之圖樣，處有期徒
刑肆月，如易科罰金以佰元折算壹日。緩刑年。
扣案之最愛迪士尼盒裝ＣＤ伍拾伍盒、片裝ＣＤ貳佰片及迪士尼動畫卡通精選輯卡帶
柒拾伍盒（均含包裝封套）均沒收。
    事  實
一、甲○○係台北市大同區○○○路○段一三六巷四十五號貴族有限公司（下稱貴族
    公司）負責人，明知附表一之商標圖樣，已由商標專用權人美商迪士尼企業公司
    （下稱迪士尼公司）向經濟部中央標準局申請註冊，並均經核准取得指定使用於
    附表一專用商品之商標專用權。詎甲○○竟意圖欺騙他人，並基於概括之犯意，
    未經商標專用權人迪士尼公司之授權或同意，自民國八十七年八月間起至八十七
    年九月間止，連續於其於其所製造之雷射音碟（下稱ＣＤ）及錄音帶之包裝封套
    上，使用近似於迪士尼公司附表一商標圖樣，並連續以錄音帶每盒新台幣（以下
    同）九十元，ＣＤ每盒一百元之價格販賣予他人。嗣於同年九月十四日下午六時
    三十分許，由迪士尼公司會同台北市政府警察局大同分局人員在貴族公司查獲，
    並扣得花木蘭盒裝ＣＤ共一百四十三盒、片裝ＣＤ共一百三十二片、ＣＤ封套二
    百五十二張、封面三百七十張及封底四百零二張、卡帶九十盒、最愛迪士尼盒裝
    ＣＤ五十五盒及片裝ＣＤ二百片及封套二百五十二張及迪士尼動畫卡通選輯卡帶
    七十五盒。
二、案經告訴人迪士尼公司訴由台北市政府警察局大同分局移送臺灣士林地方法院檢
    察署檢察官偵查起訴。
    理  由
一、訊據被告甲○○固坦承其係貴族公司之負責人，並於右揭時地在其製造之錄音帶
    及ＣＤ之包裝封套上使用近似於附表一之商標圖樣，並將錄音帶及ＣＤ販賣予他
    人，惟否認有仿冒商標圖樣之犯行，辯稱：上開字樣係用來說明用，係以普通使
    用方法附記於其產品上，市面上之同類商品亦均為相同之標記。另伊有支付扣案
    錄音帶及ＣＤ之詞曲之版權費用，並取得合法授權發行，且商品上亦有被告公司
    之商標，不致與告訴人相混淆云云。惟查：附表一之商標圖樣，係迪士尼公司向
    向經濟部中央標準局申請註冊，並均經核准取得指定使用於附表一專用商品之商
    標專用權，於被告行為時仍在專用期間內，有經濟部中央標準局商標註冊證影本
    一紙及商標公報影本一紙在卷為證。又商標在外觀、觀念或讀音方面，有一近似
    者，即屬近似之商標，商標圖樣上之外文，僅少數字母不同，而外觀相似，有混
    淆誤認之虞者，為外觀近似。且扣案最愛迪士尼盒裝ＣＤ五十五盒、片裝ＣＤ二
    百片、封套二百五十二張及迪士尼動畫卡通選輯卡帶七十五盒封套上所標示之外
    文「Disney」、中文「迪士尼」及類似米老鼠之圖形，客觀上有使人認識其為表
    彰商品來源之標誌，其與註冊第七○二五○四、七四○○○五號商標之中文、外
    文及圖形均相徬彿，應屬近似之商標，亦有經濟部智慧財產局八十九年一月一日
    （八九）智商○二六九字第八九○○○○○○三號函在卷可憑，是被告所製造生
    產之錄音帶、ＣＤ之包裝封套上商標圖樣近似於迪士尼公司所有附表一之商標圖
    樣洵堪認定。另縱如被告所辯市面上有多數之同一商品使用告訴人迪士尼公司之
    商標圖樣，亦不足為被告得合法使用之依據，是被告所辯，洵無足取。此外，有
    仿冒上開商標圖樣之最愛迪士尼盒裝ＣＤ五十五盒、片裝ＣＤ二百片、封套二百
    五十二張及迪士尼動畫卡通選輯卡帶七十五盒扣案足憑，事證明證，被告犯行洵
    堪認定。
二、被告於同一錄音帶、ＣＤ商品上，使用近似於他人註冊商標之圖樣而販賣，核其
    所為，係犯商標法第六十二條第一款侵害他人商標專用權與同法第六十三條販賣
    仿冒商品之罪（起訴書漏載商標法第六十二條第一款之罪）。又被告所犯前開仿
    冒商標與販賣仿冒商標商品二罪，先後多次犯行，時間緊接，構成要件相同，顯
    均係基於概括犯意為之，均應論以連續犯一罪，並依法加重其刑。公訴意旨雖僅
    起訴被告單一仿冒及販賣行為，而未論以連續，惟此部分與已起訴之部分既有連
    續犯裁判上一罪之關係，本院自得一併審理，附此敘明。被告所犯上開二罪之間
    ，有方法結果之牽連關係，依刑法第五十五條之規定應從較重之商標法第六十二
    條第一款之仿冒商標罪處斷。爰審酌被告之生活狀況、智識程度、其犯罪之動機
    、目的、方法、所生損害及犯罪後之態度及已與告訴人達成民事和解，告訴人亦
    具狀表示撤回告訴之意等情，量處如主文所示之刑，並諭知易科罰金之折算標準
    ，以示懲戒。未查被告前未受有期徒刑以上刑之宣告，有卷附臺灣高等法院檢察
    署刑案紀錄簡覆表可按，經此起訴、審判，當知所警惕，信無再犯之虞，本院認
    所宣告之刑以暫不執行為當，併諭知緩刑三年，以啟自新。
三、公訴意旨認被告販賣之錄音帶、ＣＤ包裝上尚有「花木蘭」之字樣，亦屬侵害告
    訴人迪士尼公司之商標。惟前開「花木蘭」之字樣，雖經告訴人迪士尼公司申請
    註冊登記，有商標註冊申請書影本一紙在卷可稽，惟尚未經主管機關核准註冊登
    記，依商標法第二十一條第一項規定，商標自註冊之日起，由註冊人取得商標專
    用權，是告訴人就「花木蘭」尚未取得商標專用權，被告縱然使用，亦無侵害告
    訴人商標專用權可言。再前開商品及尚未完成包裝之封面上雖印有「一九九八迪
    士尼卡通鉅片」字樣，惟商標之使用，係指為行銷之目的，將商標用於商品或其
    包裝、容器、標帖、說明書，價目表其或其他類似物件上，而持有、陳列或散布
    ，商標法第六條訂有明文。是商標之使用無非在表彰自己之商品並讓消費者藉該
    標誌區別商品來源、品質與信譽，故基於表彰商品之目的將商標用於商品或其包
    裝或容器之上始為商標法所謂之商標使用，若非表彰自己所生產、製造、加工、
    行銷等之商品，形式上縱有將商標用於商品或其包裝等之上，考其目的與方法，
    僅係用以表示商品有關說明、形狀、品質、功用、產地或自己之姓名、商號、商
    品之名稱等之善意使用，乃「非商標使用」或稱為「普通使用」，自不受他人商
    標專用權之拘束。此觀諸商標法第六條、第二十三條第一項規定自明。查依該包
    裝上之記載觀之，係用以說明該錄音帶及ＣＤ收錄之歌曲係一九九八年迪士尼公
    司出品之卡通花木蘭電影主題曲，其所附加之「一九九八迪士尼卡通鉅片」等字
    均以同等大小之字體印刷其上，亦未以顏色、字型、字體大小加以區別，以使其
    具有特別顯著性，有扣案之錄音帶、ＣＤ、及其封面包裝紙可憑，是「一九九八
    迪士尼卡通鉅片」等文字，於此處之功用僅係關於被告商品本身（即錄音帶、Ｃ
    Ｄ）收錄歌曲內容之說明，尚未達於表彰被告之商品而讓消費者藉以標誌區別商
    品來源、品質信譽，應認非商標使用而係商標之普通使用。是被告此部分所辯，
    尚足採言。依上所述，被告使用上述文字應屬普通使用，故不受他人商標專用權
    之拘束，更無欺騙他人，被告縱有販賣亦與商標法第六十三條之構成要件有間，
    本應就被告此部分之犯行為無罪之諭知，惟公訴人認此部分犯行，與前開論科刑
    部分為事實上一罪之關係，爰不另為無罪之論知。
四、扣案之仿冒商標圖樣包裝之最愛迪士尼盒裝ＣＤ五十五盒、片裝ＣＤ二百片及迪
    士尼動畫卡通選輯卡帶七十五盒及其包裝封套已結合為一商品整體，係被告犯商
    標法第六十二條第一款、第六十三條之商品，依商標法第六十四條之規定，不問
    屬於犯人與否，併予宣告沒收。另扣案之最愛迪士尼ＣＤ封套二百五十二張，尚
    未作為包裝ＣＤ使用，未與商品結合為一體，故尚未歸屬為商品甚明，自難依商
    標法第六十四條之規定予以沒收，且該ＣＤ封套為貴族公司所有，亦非被告所有
    ，爰無法依刑法第三十八條第一項第二款與第三款之規定諭知沒收。再查扣之花
    木蘭盒裝ＣＤ共一百四十三盒、片裝ＣＤ共一百三十二片、ＣＤ封套二百五十二
    張、封面三百七十張及封底四百零二張、卡帶九十盒均非被告犯上開罪名所販賣
    之商品，亦無法宣告沒收，附此敘明。
五、公訴意旨另認被告前開犯行，另違反公平交易法第三十五條之罪，惟查公平交易
    法第三十五條於被告行為後，於八十八年二月三日總統華總一義字第八八０００
    二五七七０號令公告修正，並於同年二月五日生效施行，而修正後公平交易法第
    三十五條第一項規定違反同法第十條、第十四條、第二十條第一項規定，經中央
    主管機關依第四十一條規定限期命其停止、改正其行為或採取必要更正措施，而
    逾期未停止、改正其行為或未採取必要更正措施，或停止後再為相同或類似違反
    行為者，處行為人三年以下有期徒刑、拘役或科或併科新台幣一億元以下罰金。
    乃對違法者先依該法第四十一條規定，先施以行政限期停止或改正或科以罰鍰，
    行為人未停止、改正其行為或採取必要更正措施，始處以刑事罰，較之修正前公
    平交易法第三十五條對行為人違法時，逕處行為人刑事罰，新舊法比較結果，自
    以新法較有利於被告，依刑法第二條第一項前段之規定，應適用修正後之公平交
    易法第三十五條第一項，而本件被告所為，未曾經行政之停止、改正其行為或採
    取必要更正措施之程序，尚與現行公平交易法第三十五條第一項規定之刑事罰前
    提要件有違，依修正後之公平交易法第三十五條第一項規定其行為尚屬不罰，本
    應為無罪之諭知，惟因公訴人認此部分與前述所犯商標法犯行部分，有方法結果
    之牽連關係，屬裁判上一罪，本院爰不另為無罪之諭知，併此敘明。
六、據上論斷，應依刑事訴訟法第二百九十九條第一項前段，商標法第六十二第一款
    、第六十三條、第六十四條，刑法第十一條前段、第二條第一項前段、第五十六
    條、第五十五條、第四十一條、第七十四條第一款，罰金罰鍰提高標準條例第二
    條，判決如主文。
本案經檢察官繆卓然到庭執行職務
中    華    民    國      八十九      年      二      月      十      日
                                  臺灣士林地方法院刑事第二庭
                                          法  官
右正本證明與原本無異。
如不服本判決，應於判決送達後十日內，向本院提出上訴狀。
                                          書記官
中    華    民    國      八十        年              月              日
附錄本案論罪科刑法條全文：
商標法第六十二條第一款：
意圖欺騙他人，有左列情事之一者，處三年以下有期徒刑、拘役或科或併科新臺幣二
十萬元以下罰金：
一、於同一商品或類似商品，使用相同或近似於他人註冊商標之圖樣者。
商標法第六十三條：
明知為前條商品而販賣、意圖販賣而陳列、輸出或輸入者，處一年以下有期徒刑、拘
役或科或併科新臺幣五萬元以下罰金。
商標法第六十四條：
犯前二條之罪所製造、販賣、陳列、輸出或輸入之商品不問屬於犯人與否，沒收之。
附表一：
商標專用權人     商標圖樣        註冊號數            專用商品
                                                     電影片、錄影帶、影碟
                                                     、雷射影碟、電視影片
美商迪士尼企                     七○二五            。唱片、錄音帶、音碟
業公司                 ○四                、雷射唱片。電視遊樂
                                                     器。眼鏡太陽眼鏡
同上                             七四○○             錄影帶、影碟、雷射影
                                 ○五                 碟、唱片、錄音帶、雷
                                                      射唱片；錄影帶、錄音
                                                      帶、影碟、音碟之整理
                                                      盒


司法院資訊處製作；財團法人民間司法改革基金會備份。
